臺灣高雄地方法院民事判決　　　　　　　100年度訴字第873號
原　　　告　梁瑞鈞　
　　　　　　梁慧琪　
　　　　　　梁佑誠　
兼前列三人　鄭淑鈴　
法定代理人　　　　　　　　　
共　　　同　莊信泰律師
訴訟代理人　
被　　　告　陳進興　
訴訟代理人　林秀琴　
被　　　告　陳志平　
訴訟代理人　尤挹華律師
　　　　　　郭正鵬律師
上列當事人間請求確認買賣關係不存在事件，經本院於民國100
年12月7 日言詞辯論終結，判決如下：
    主      文
確認被告間就高雄市○鎮區○○段二小段一０九八地號土地及坐
落其上同段一０三０建號即門牌號碼高雄市○鎮區○○里○○○
街六七巷二十號建物，於民國九十九年七月二十三日之買賣關係
及於民國九十九年八月六日移轉所有權登記之物權關係均不存在
。
被告陳志平應將上開土地及建物，於民國九十九年八月六日，以
買賣為原因，向高雄市前鎮地政事務所辦理之所有權移轉登記予
以塗銷。
訴訟費用由被告負擔。
    事實及理由
一、原告主張：伊等之被繼承人梁春元於民國99年2 月2 日遭被
    告陳進興之子陳廷坤夥同訴外人呂乘昀、范孟賢殺害致死，
    致原告即梁春元之配偶及子女鄭淑鈴、梁瑞鈞、梁慧琪、梁
    佑誠分別受有損害，而陳廷坤為前揭殺人行為時係未成年人
    ，被告陳進興依民法第187 條規定，應就前開損害與陳廷坤
    負連帶賠償之責，而伊業於99年7 月5 日對陳進興提起刑事
    附帶民事訴訟，經鈞院以100 年度重訴字第175 號判決被告
    陳進興應與林秀琴、陳廷坤連帶各賠償鄭淑鈴、梁瑞鈞、梁
    慧琪、梁佑誠新臺幣（下同）2,339,125 元、2,154,795 元
    、2,223,768 元、2,876,884 元。詎被告陳進興為達脫產目
    的，竟於99年7 月23日將其所有座落於高雄市○鎮區○○段
    2 小段第1098地號土地（下稱系爭土地）及其上同段1030建
    號即門牌號碼為高雄市前鎮區○○○街67巷20號房屋（下稱
    系爭房屋，與系爭土地合稱系爭房地）以買賣為原因，移轉
    所有權登記予被告陳志平。惟被告間就系爭房地所為買賣及
    所有權移轉登記行為，均係出於通謀虛偽意思表示而無效，
    為此爰依民事訴訟法第247 條規定，請求確認前揭買賣及所
    有權移轉登記行為，均因無效而不存在，並依民法第242 條
    代位被告陳進興行使民法第113 條之回復原狀請求權，請求
    陳志平塗銷系爭房地所有權移轉登記。如認被告間就系爭房
    地所為買賣及所有權移轉登記行為仍屬有效，則被告前開有
    償行為亦害及原告債權實現，爰依民法第244 條第2 項規定
    ，請求撤銷被告就系爭房地所為買賣及所有權移轉登記行為
    ，並依民法第244 條第4 項規定，請求被告陳志平塗銷系爭
    房地所有權移轉登記等語。並聲明：(一)先位聲明：確認被
    告就系爭房地於97年7 月23日所為買賣之債權行為及所有權
    移轉登記之物權行為均不存在。被告陳志平就系爭房地於
    97年7 月23日以買賣為原因所為所有權移轉登記應予塗銷。
    (二)備位聲明：被告就系爭房地於99年7 月23日所為買賣之
    債權行為及所有權移轉登記之物權行為均予撤銷。被告陳
    志平就系爭房地於99年7 月23日以買賣為原因所為所有權移
    轉登記應予塗銷。
二、被告則均以：被告陳進興因罹患陳舊性中風、癲癇，長年臥
    床無法工作，其為籌措陳廷坤殺人致死案所需訴訟費用及民
    事賠償金，始將系爭房地以1,600,000 元之代價出售予被告
    陳志平（下稱系爭買賣契約）。被告陳志平嗣以系爭房地向
    第一銀行貸款1,030,000 元，並於99年9 月14日將貸款所得
    中之950,000 元匯款進入被告陳進興設於板橋中正路郵局，
    帳號0000000-0000000 號帳戶（下稱系爭帳戶）內，其餘買
    賣欠款650,000 元則由被告陳志平按月支付現金10,000元予
    被告陳進興至全部償清為止，是以被告間就系爭房地所為買
    賣係屬真實。又被告陳進興既為清償其對原告之賠償金而出
    售系爭房地，自不害及原告債權實現，而被告陳志平於買受
    系爭房地時，亦不知原告已對被告陳進興提起訴訟，本件核
    與民法第244 條第2 項規定要件有間，原告之主張為不可採
    等語置辯。並聲明：原告之訴駁回。
三、不爭執事項：
  (一)梁春元於99年2 月2 日遭被告陳進興之未成年子女陳廷坤殺
    害致死，陳廷坤則因上開事件涉犯共同殺人罪嫌，經本院以
    99年度重訴字第33號判決判處有期徒刑12年在案。
  (二)原告為梁春元之繼承人，其於梁春元死亡後，均未聲明拋棄
    繼承。
  (三)原告已於99年7 月5 日就陳廷坤殺害梁春元所致損害，提起
    刑事附帶民事訴訟，經本院以99年度附民字第300 號損害賠
    償事件裁定移送民事庭審理，由本院以100 年度重訴字第17
    5 號損害賠償事件判決被告陳進興應與林秀琴、陳廷坤連帶
    賠償梁瑞鈞2,154,795 元、梁慧琪2,223,768 元、梁佑誠2,
    876,884 元、鄭淑鈴2,339,125 元確定。
  (四)被告陳進興於99年7 月23日與被告陳志平簽立系爭買賣契約
    書，將系爭房地以買賣為原因，移轉所有權登記於被告陳志
    平名下。
  (五)被告陳志平於99年9 月7 日以系爭房地向第一銀行貸款1,03
    0,000 元，並設定最高限額抵押權1,240,000 元。
  (六)被告陳志平於99年9 月14日自第一銀行貸款帳戶匯款950,00
    0 元入系爭帳戶。
  (七)被告陳進興將系爭房地所有權移轉登記與被告陳志平後，已
    無任何財產足供清償債務。
  (八)被告陳志平於99年2 月9 日至高雄地方法院檢察署繳納保證
    金保釋陳廷坤時，即已知陳廷坤犯下殺人罪嫌。
  (九)系爭房地之價值為1,602,180元。
四、得心證之理由
  (一)按確認法律關係之訴，非原告有即受確認判決之法律上利益
    者，不得提起之，民事訴訟法第247 條第1 項前段定有明文
    。所謂即受確認判決之法律上利益，係指法律關係之存否不
    明確，原告主觀上認其在法律上之地位有不安之狀態存在，
    且此種不安之狀態，能以確認判決將之除去者而言，若縱經
    法院判決確認，亦不能除去其不安之狀態者，即難認有受確
    認判決之法律上利益（最高法院52年台上字第1240號判例意
    旨參照）。本件原告主張被告間就系爭不動產於99年7 月23
    日所為之買賣，為通謀虛偽意思表示，請求確認該買賣關係
    不存在，攸關原告得否代位被告陳進興行使回復原狀之權利
    ，及其債權是否能獲得滿足，則原告在私法上之地位因而有
    受侵害之危險，而此項危險得以確認判決除去，故應認本件
    原告有即受確認判決之法律上利益，自得提起本件訴訟，合
    先敘明。
  (二)被告間就系爭房地所為之買賣及物權移轉行為，是否為通謀
    虛偽意思表示而屬無效？
    按表意人與相對人通謀而為虛偽意思表示者，其意思表示無
    效，民法第87條第1 項定有明文。本件原告主張被告2 人間
    就系爭房地於99年7 月23日所為之買賣及移轉所有權之行為
    ，均係通謀虛偽意思表示乙節，雖為被告2 人所否認，均辯
    稱其等買賣系爭房地為真，且亦有約定買賣價金為1,600,00
    0 元云云，並提出土地房屋買賣契約書為證（見本院卷第57
    頁至第61頁）。惟查：    
  1.被告陳志平於99年7 月向被告陳進興洽購系爭房地時，其當
    年度1 至7 月平均月薪僅約為30,668元【計算式：（20,420
    元＋17,901元＋41,486元＋32,854元＋22,648元＋43,648元
    ＋35,723元）÷7 ≒30,668元】，此有被告陳志平任職之建
    昇塑膠企業股份有限公司函覆陳志平每月實領薪資數額明細
    表在卷可稽（見本院卷第100 頁），若僅以內政部社會司所
    公告99年度高雄市每人每月最低生活費標準11,309元計算被
    告陳志平當時之每月最低限度之生活開銷，則其每月平均收
    入扣除生活費用後僅剩餘19,359元【計算式：30,668元－11
    ,309元＝19,359元】，而被告陳志平每月均需給付其父母即
    被告陳進興與林秀琴7,000 元至8,000 元之扶養費等情，業
    據被告陳志平之母林秀琴到院陳述明確（見本院卷第123 頁
    ），則被告陳志平每月所得運用之資金僅餘11,359元至12,3
    59元，然觀諸系爭房地買賣契約書所約定之付款方式竟載明
    「買賣價金視銀行貸款金額撥付後，其差額按月以每月10,0
    00元方式，支付於出賣人」（見本院卷第58頁），則依其等
    之約定，被告每月所得運用之資金再予扣除10,000元後，僅
    剩餘1 至2 千餘元，惟被告陳志平自99年9 月貸款後，每月
    尚須支付之貸款本息約6,700 餘元，此有第一商業銀行小港
    分行100 年4 月29日一小港字第00104 號函覆之放款攤還及
    繳息記錄明細表（見本院卷第94頁），則以其每月僅餘之1
    至2 千餘元，此豈足以支付每月貸款之費用6,700 餘元，顯
    見被告陳志平於簽定系爭房地買賣契約之前，其確實無足夠
    之資力購買系爭房地甚明，況林秀琴亦陳稱：被告陳進興現
    在仍與被告陳志平一同住在系爭房地內等語（見本院卷第12
    2 頁），則被告陳志平既始終均居住在系爭房屋內，其根本
    無須將扣除生活費用、扶養費後所有可得運用之資金全數投
    入購買系爭房屋，反使自己已然不豐之收入愈益雪上加霜，
    堪信被告陳志平確實無多餘之資力，亦無向被告陳進興購買
    系爭房地之事實上必要。又被告陳進興與被告陳志平同財共
    居於系爭房屋內已如前述，則其對於被告陳志平並無資力與
    其議定系爭房地之買賣理應知之甚詳，然依系爭房地之土地
    、建物登記謄本所示，被告陳進興竟先於99年8 月6 日以買
    賣為原因將系爭房地之所有權移轉登記予被告陳志平（見本
    院卷第10頁、第12頁），使被告陳志平成為系爭房地之所有
    權人而可得任意處分系爭房地，惟被告陳志平卻係於99 年8
    月30日始持系爭房地向第一商業銀行辦理抵押貸款，並遲至
    99年9 月14日始匯款進入被告陳進興所有之中華郵政股份有
    限公司板橋中正路郵局帳號內，此有前揭第一商業銀行小港
    分行函附被告陳志平辦理抵押貸款相關資料及中華郵政股份
    有限公司板橋郵局100 年4 月28日板營字第1001801043號函
    附客戶歷史交易清單在卷可稽（見本院卷第90頁至第95頁）
    ，是出賣人即被告陳進興至遲於移轉系爭房地時並未取得分
    文，亦未受有任何擔保付款之依據，若被告陳進興確實如被
    告陳志平所辯：被告陳進興係為籌措陳廷坤殺人致死案所需
    訴訟費用或和解費用始考慮將系爭房地變現（見本院卷第54
    頁），則被告陳進興於需錢孔急之情形下，對於財產之管理
    本應更趨謹慎，豈有可能先將其名下唯一之資產於無擔保之
    情形下過戶予被告陳志平，而任由被告陳志平執系爭房地辦
    理抵押借款，再以借款所得持以支付「買價」，如此自陷於
    風險之交易模式，且以系爭房地價值為借款以支付買價之情
    ，亦顯與一般買賣之常理不符，則被告間是否係以買賣之真
    意移轉系爭房地之所有權，或係另有所圖，甚屬可議。而原
    告於99年7 月5 日具狀對被告陳進興請求與其子陳廷坤、其
    配偶林秀琴連帶負損害賠償責任，該刑事附帶民事起訴狀繕
    本早於99年7 月15日已由陳進興之配偶林秀琴代其簽收無誤
    ，此有本院依職權調高雄市政府警察局前鎮分局草衙派出所
    寄存信件簽收資料在卷可稽，足認被告陳進興於99年7 月15
    日業已知悉原告對其提起鉅額之損害賠償請求，另原告惟恐
    被告陳進興有變賣財產之行為，遂聲請對被告陳進興之財產
    為假扣押，並經本院於99年7 月22日以99年度刑全字第30號
    裁定准其以1,000,000 元為被告陳進興供擔保後對於其財產
    於3,000,000 元範圍內，得為假扣押，此有99年度刑全字第
    30號裁定附卷可稽（見本院卷第7 頁至第8 頁），然被告竟
    於獲悉原告已開始對其進行民事損害賠償請求，而尚未及於
    供擔保為假扣押之際，不顧未受領任何價金亦未有任何擔保
    付款之情形下，猶貿然於99年7 月23日與被告陳志平簽立系
    爭房地之買賣契約，決意將系爭房地先行辦理所有權移轉登
    記予被告陳志平，顯係為圖脫免系爭房地遭原告聲請執行之
    不利益自明。
  2.被告陳志平雖辯稱：被告陳進興為籌款幫陳廷坤進行訴訟及
    準備民事和解、賠償所需，原欲以系爭房地向銀行貸款，但
    因其久病無法工作，沒有穩定收入，銀行勢必不會通過核貸
    ，遂才會決定將系爭房地出售予有穩定工作收入之被告陳志
    平，由伊向銀行貸款後，並將950,000 元匯入被告陳進興之
    郵局帳戶內云云（見本院卷第137 頁背面），然被告陳進興
    迄今仍未與原告達成和解，亦未賠償原告任何金錢，且陳廷
    坤於本院刑事案件審理期間，均係由本院公設辯護人為其辯
    護，被告陳進興未見何訴訟費用之支出等情，業據本院依職
    權調取100 年度重訴字175 號卷宗核閱無訛，則被告陳志平
    前揭所辯被告陳進興係為籌款而與其簽定系爭房地之買賣契
    約等情顯不足採憑。又被告陳志平辯稱：伊確實有匯款950,
    000 元予被告陳進興作為買賣之價金云云，然被告間簽定之
    系爭房地買賣契約顯係為謀脫免系爭房地日後遭原告查封變
    價索償已如前述，且有資金匯兌之結果並不必然足認確有真
    實交易之存在，特別是在通謀虛偽交易情形下，為使該交易
    呈現正常對待給付之假象而虛捏物流、金流資料者所在多有
    ，是被告陳志平僅藉其曾經匯款950,000 元予被告陳進興，
    認其間之系爭房地買賣為真，顯係倒果為因，自不足以據為
    有利於其等之認定。
  3.從而，被告間所為之系爭房地買賣契約，顯非如其等所辯係
    籌措為陳廷坤訴訟之費用或和解之賠償金，要係被告陳進興
    為避免系爭房地遭原告執行取償，始與無購買資力之被告陳
    志平虛捏買賣之合意，圖脫免系爭房地遭原告聲請執行之不
    利益，是被告間就系爭房地所為之買賣及物權移轉行為，確
    為通謀虛偽意思表示而屬無效。
  (三)原告得否代位被告陳進興請求被告陳志平塗銷系爭房地之移
    轉登記？
  1.按出於通謀虛偽意思表示所成立之買賣債權契約及其所有權
    移轉之物權行為，應為無效。縱使虛偽意思表示之一方，已
    因無效之法律行為（包括債權行為及物權行為）完成土地所
    有權移轉登記，仍不能取得所有權，最高法院94年度台上字
    第1640號判決著有判決可資參照。又對於妨害其所有權者，
    所有人得請求除去之；債務人怠於行使其權利時，債權人因
    保全債權，得以自己之名義，行使其權利，民法第767 條第
    1 項中段、第242 條前段亦定有明文。
  2.本件被告間就系爭房地之買賣為通謀虛偽意思表示已如前述
    ，則依上述，渠等所為買賣之債權行為及所有權移轉之物權
    行為，均屬無效，縱然系爭房地已為所有權移轉登記，被告
    陳志平仍從未取得其所有權。查系爭房地現登記於被告陳志
    平名下，已使被告陳進興之財產總值減少而無任何登記財產
    ，其資產狀況顯然無法清償積欠原告之系爭債務或有不能清
    償之虞，是原告主張有保全其債權之必要，可堪採信，而被
    告陳進興本於所有權原得請求將此無效之買賣過戶登記予以
    塗銷，竟怠於行使其權利，原告為保全其對被告陳進興之債
    權，而依民法第242 條、第767 條第1 項中段之規定，代位
    被告陳進興請求被告陳志平將系爭房地於99年8 月6 日以買
    賣為原因之所有權移轉登記予以塗銷，回復登記為被告陳進
    興所有，洵屬有據，應予准許。
五、綜上所述，本件被告2 人就系爭房地所為之買賣及移轉所有
    權之行為，均為通謀虛偽所為之意思表示而無效，則原告依
    民法第87條第1 項前段及同法第242 條、第767 條之規定，
    先位請求確認被告間於99年7 月23日就系爭房地所為之買賣
    關係不存在，並代位請求被告陳進興就系爭房地於99年8 月
    6 日，以買賣為原因所為之所有權移轉登記應予塗銷，均有
    理由，應予准許。而本院既認原告主張之先位請求有理由，
    並為其勝訴之判決，自無庸再行審酌其備位聲明，爰併予敘
    明。
六、本件為判決基礎之事實及法律關係已臻明確，兩造其餘攻擊
    防禦方法及所提之證據，經審酌與本院前揭判斷不生影響，
    爰不一一論述，併此敘明。
七、據上論結，本件原告之訴為有理由，依民事訴訟法第78條、
    第85條第1 項，判決如主文。
中    華    民    國   100    年    12    月    30    日
                  民事第三庭  審判長法  官  黃宏欽

                                    法  官  黃宣撫

                                    法  官  謝宗翰
以上正本係照原本作成。
如對本判決上訴，須於判決送達後20日內向本院提出上訴狀。如
委任律師提起上訴者，應一併繳納上訴審裁判費。
中    華    民    國   100    年    12    月    30    日
                                    書記官  王居玲